【裁判字號】    89,自,249
【裁判日期】    900921
【裁判案由】    詐欺
【裁判全文】
臺灣高雄地方法院刑事判決                          八十九年度自字第二四九號
    自  訴  人  戊○○
    被      告  丙○○
    被      告  壬○○
    被      告  丁○○
    被      告乙○○
    被      告  辛○○
    選任辯護人  尤挹華
右列被告因詐欺案件，經自訴人提起自訴，甲○判決如左：
    主  文
丙○○、壬○○、乙○○、丁○○、辛○○均無罪。
    理  由
一、自訴意旨略以：自訴人戊○○於民國八十七年五月加入「術龍人生哲理顧問公司
    」（以下簡稱術龍公司），被告丙○○、壬○○要求自訴人行銷會員卡為業務，
    自訴人本無意願購買，被告丙○○竟佯以擲筊、神明交代及金卡將增值為三十萬
    元為由，要求自訴人加入為會員，使自訴人陷於錯誤，乃以前夫曾明輝名義交付
    被告新台幣（下同）八萬二千元購買金卡；嗣被告丙○○、壬○○又於八十七年
    七月間以術龍公司名義，要求術龍公司股東己○○、謝玲玉及自訴人推銷「互助
    會理財計劃」業務，亦即介紹會員參加八十七年七月二十六日及八十七年十一月
    十六日起會之互助會，每一互助會各有五十會，每期會金一萬元，採「滾動消長
    累積金額競標方式跟會法」，亦即先由被告丙○○與自訴人等股東分別簽立「互
    助會標會制度合約」，再由各股東與所介紹會員簽立相同之契約書，組織互助會
    ，並由被告丙○○在術龍公司主持開標，且被告丙○○二弟即被告丁○○參加三
    會、四弟即被告乙○○參加五會、弟媳即辛○○參加五會，及其他親友等共計參
    加十九會、十五會，並各得標十五會取得會款後，於八十九年二月二十五日、八
    十九年二月十一日經被告丙○○告知倒會，始知受騙，因認被告丙○○、壬○○
    、丁○○、乙○○、辛○○涉犯刑法第三百三十九條第一項之詐欺罪嫌云云。
二、按犯罪事實應依證據認定之，無證據不得推定其犯罪事實；又不能證明被告犯罪
    者，應諭知無罪之判決，刑事訴訟法第一百五十四條、第三百零一條第一項分別
    定有明文。又所謂證據，係指超越一切合理之可疑，足以認定被告確有犯罪行為
    之積極證據而言。茍依現存之積極證據，就起訴意旨所指被告犯罪之待證事實，
    尚非不得為其他較有利被告之推斷，本諸罪疑為輕之法則，自難謂該事證已適合
    於被告犯罪事實之認定。再告訴人之指訴係使被告受刑事追訴為目的，其所述被
    害情形，如無瑕疵可指，而就其他方面調查又與事實相符，其供述固可採據為判
    決之基礎，惟其陳述倘尚有瑕疵，則在未究明前，即難遽採為論罪科行之根據（
    最高法院六十一年台上字第三○九九號判例意旨參照）。再刑法第三百三十九條
    第一項詐欺罪之成立，以行為人意圖為自己或第三人不法所有，以詐術使人將本
    人或第三人之物交付為要件。所謂以詐術使人交付，必須被詐欺人因其詐術而陷
    於錯誤，若其所用方法，不能認為詐術，亦不致使人陷於錯誤，即不構成該罪，
    最高法院亦著有四十六年臺上字第二六○號判例參照。
三、本件自訴人認被告丙○○、壬○○、丁○○、乙○○、辛○○涉有右揭詐欺犯行
    ，無非以術龍公司會員制度辦法、會員管理辦法、八十七年七月二十六日及八十
    七年十一月十六日會員名冊二份，為其主要論據。惟訊據被告丙○○、壬○○、
    丁○○、乙○○、辛○○堅決否認有詐欺之犯行，被告丙○○辯稱：伊並未以擲
    筊、神明交代為由詐騙自訴人購買術龍公司金卡，且術龍公司金卡會員於一年期
    限內可享有命理服務費六折之優惠及介紹他人參加時可累積紅利積分，並計劃於
    會員增加至五千人時，將金卡售價提高為三十萬元，並未說金卡會增值為三十萬
    元，互助會是由伊、被告壬○○與公司股東庚○○、謝玲玉及自訴人召集會員並
    與會員簽約，再由伊與被告壬○○與公司股東庚○○、謝玲玉及自訴人簽約，由
    伊擔任會首，每一互助會有五十會，會金一萬元，採「滾動消長累積金額競標方
    式跟會法」標會，亦即不收首會款，且活會會員所繳金額越來越少，死會則繳固
    定金額，所收之會款固定支付四十九萬元與得標者，超過四十九萬元部分則歸伊
    與被告壬○○、股東己○○、謝玲玉及自訴人所有，每次開標，幾乎均由自訴人
    兒子以抽籤方式抽出得標者，因死會會員未繳會款及活會會員要求讓會，才宣佈
    停會，伊並未詐欺等語；被告壬○○辯稱：伊並未詐騙自訴人購買金卡，互助會
    是由伊、自訴人及股東己○○、謝玲玉召集會員，再與被告丙○○簽約，由丙○○擔任會首，每次開標幾乎均已抽籤方式決定得標者，自訴人之親友亦有得標，
    伊沒有詐欺等語；被告丁○○、乙○○、辛○○則均辯稱：伊只是互助會會員，
    有活會，亦有死會，沒有詐騙會款等語。經查：
  (一)證人庚○○於甲○審理中具結證稱：被告丙○○以傳銷方式推銷金卡，被告丙○○說神明表示伊會影響很多人，要伊自己回去問神明可否購買金卡，自訴人也是
    在此情形下加入，金卡會員可以招募會員獲取利益，並享有命理服務費折扣優惠
    ，期限為一年，伊家裡之神明要伊好好考慮後，伊才換購金卡，會員人數達到一
    定人數時將以三十萬元出售金卡，會員稱被告壬○○師母等語（卷二第二一九頁
    、第二二二頁），核與被告丙○○、壬○○所辯大致相符，並有術龍公司會員制
    度與辦法存卷可稽（卷一第廿六、廿八、廿九頁），是自訴人供稱被告丙○○、
    壬○○以擲筊、神明指示詐騙自訴人購買金卡云云，無足採信。
  (二)八十七年七月二十六日及八十七年十一月十六日之互助會，係由己○○、謝玲玉
    、被告壬○○、自訴人召集會員後，再由自訴人、被告丙○○、被告壬○○及謝
    玲玉、己○○與被告丙○○簽約，由丙○○擔任總會首，自訴人各召集十六會、
    十會，互助會所得利潤之百分之五十歸公司所有，餘則依照每位股東所召集互助
    會會員人數比例分攤，此有自訴人簽章之術龍公司增補管理辦法在卷可憑（卷一
    第三十六頁）及八十七年七月二十六日及八十七年十一月十六日之互助會會員名
    冊二件存卷可憑（卷二第二十五頁、第六十三頁），足見自訴人可分享互助會之
    獲利甚明。
  (三)上開八十七年七月二十六日之互助會自起會至八十九年一月二十六日止，開標十
    九次，除了八十八年十二月二十六日、八十九年一月二十六日二次開標日，自訴
    人未到場，由自訴人之妹莊雰雱到場外，另八十七年十一月十六日之互助會自起
    會至八十九年一月十六日止，共開標十五次，除八十九年一月十六日開標日，自
    訴人未到場，由其妹莊雰雱到場外，餘三十一次，自訴人均親自到場，此有八十
    七年七月二十六日及八十七年十一月十六日互助會開標見證到場人簽名表在卷可
    佐（卷二第廿六頁至四十四頁、第六十四頁至七十九頁），且開標時或由自訴人
    之子，或由在場有意願之人以抽籤方式決定得標者，此業經自訴人自承在卷（卷
    二第一四三頁），與被告丁○○、乙○○及辛○○供稱係因抽籤而得標等語，互
    核一致，被告五人辯稱係以抽籤方式標得互助會，應非虛妄。是尚難因被告丁○○、乙○○及辛○○或被告丙○○、壬○○之其他親友因第三人以抽籤之偶然機
    率抽中其等得標，率爾認定被告五人有詐取會款犯行。
  (四)又上開互助會係採「滾動消長累積金額競標方式跟會法」標會，亦即不收首會款
    ，且活會會員係以上次得標金額以累積方式減一萬元應付金額，為下期應付總金
    額，死會會員係以當期標金額乘以當期活會數（不包括當期）再加上本身死會一
    萬元，為下次每月付款總金額，直到下期末日期為止，所收之會款固定支付四十
    九萬元與得標者，超過四十九萬元部分則歸會首（而會首丙○○再依照術龍公司
    增補管理辦法與自訴人分取利潤，參前述(二)），此有滾動消長累積金額競標方式
    跟會法章程在卷可憑（卷一第五十八頁、第五十九頁），亦即活會會員所繳會款
    越來越少，死會則繳固定金額（如以每次二百元標計算，第一次開標，得標者每
    月繳一萬九千八百元死會款，活會會員則繳一萬元；第二次開標，得標者每月繳
    一萬九千六百元死會款，活會會員繳九千八百元；第三次開標，得標者每月繳一
    萬九千四百元死會款，活會會員繳九千六百元，以此類推），為被告丙○○及自
    訴人供承明確，換言之，越早得標者利息負擔越重，對得標者並無利益，越晚得
    標者賺取之利息越多，而自訴人既以明白上開繳會方式，且未賺取利息而參加多
    會，自不得據此互助會標會方法與民間互助會之內標或外標制迥異認定被告丙○○有詐欺會款之犯行。
  (五)綜上所述，被告丙○○、壬○○、丁○○、乙○○、辛○○前開所辯尚屬可採，
    揆諸前開判例說明，自難僅憑自訴人之指述，即遽認被告有前揭犯行。此外，復
    查無其他積極證據足認被告有自訴人所指之犯行，自不能證明其犯罪，自應為被
    告丙○○、壬○○、丁○○、乙○○、辛○○無罪判決之諭知。
據上論斷，應依刑事訴訟法第三百四十三條、第三百零一條第一項，判決如主文。
中      華      民      國    九十      年      九      月     廿一     日
                                臺灣高雄地方法院刑事第四庭
                                    法  官  廖  純  卿
右正本證明與原本無異。
如不服本判決，應於判決送達後十日內，向甲○提出上訴狀。
                                    書記官  林  孝  聰
中    華    民    國      九十      年      九      月      二十六      日


司法院資訊處製作；財團法人民間司法改革基金會備份。
